【裁判字號】    98,重訴,181
【裁判日期】    980527
【裁判案由】    移轉登記
【裁判全文】
臺灣臺中地方法院民事判決             98年度重訴字第181號
原      告  丙○○
原      告  甲○○
上列二人共同
訴訟代理人  張績寶律師
被      告  乙○○    住台中縣.
訴訟代理人  林見軍律師
上列當事人間請求移轉登記事件，本院於民國98年5月18日言詞
辯論終結，判決如下：
    主      文
原告之訴及其假執行之聲請均駁回。
訴訟費用由原告負擔。
    事實及理由
壹、兩造爭執要旨：
  一原告主張：
    (一)原告前將坐落台中市○○區○○段651地號土地（權利範
      圍10000分之978）及其上同段8125建號即門牌號碼台中市
      ○○路○段552號建物（以下簡稱系爭不動產），委託借名
      登記予被告名下，雙方於民國95年6月24日簽訂協議書，
      並於第八條約定：「甲方（即被告）同意乙方（即原告）
      在委託期間內，乙方可以自行處份（買賣或出租）不動產
      ，處份期間甲方無條件配合辦理相關之文件及程序。」第
      九條約定：「甲方同意委託期限自甲方取得不動產後至96
      年12月31日止。乙方在委託期限內未將不動產出賣於第三
      人或移轉於乙方之名下，該不動產之權利歸屬甲方所有。
      乙方無條件放棄不動產。」嗣於97年11月間，兩造於鈞院
      97年度訴字第2537號交付所有權狀事件中達成和解，同意
      將上述協議書第九條之期限延長至98年2月10日，並約定
      將系爭不動產所有權狀暫交由被告於該案中所委任之訴訟
      代理人林見軍律師保管，惟本件原告如於期限內辦理不動
      產所有權移轉登記及承擔或清償抵押債務，被告及林見軍
      律師應無條件配合辦理等語。
    (二)於上開期限屆至之前，原告業已取得京城商業銀行股份有
      限公司台中分公司（以下簡稱京城銀行台中分行）同意協
      助辦理轉貸及所有權變更登記事宜，且該銀行戊○○經理
      並數次電話連絡及至被告家中商洽辦理相關事宜，惟被告
      均拒不配合辦理，致系爭不動產無法於期限內順利辦理轉
      貸及所有權移轉登記。由於此乃被告惡意以不正當行為促
      成條件成就，依民法第101條第2款規定，應視為條件不成
      就。即系爭不動產之權利仍屬原告所有，而不歸屬於被告
      所有，是以被告自應將系爭不動產移轉登記與原告。
    (三)為此，提起本件訴訟，並聲明：1.被告應將系爭不動產移
      轉登記與原告；2.訴訟費用由被告負擔；3.願供擔保，請
      准宣告假執行。
  二被告抗辯：
    (一)原告前就系爭不動產曾委借被告名義為所有權人之登記，
      當時鑒於雙方權益之平衡，乃於95年6月24日簽訂協議書
      ，此於第八條、第九條即有明白約定。原告在上開期限屆
      至後竟未積極處理，被告乃依協議書第九條約定主張取得
      系爭不動產之所有權，並據所有權人地位請求原告交付該
      不動產之所有權狀，而由鈞院97年度訴字第2537號審理在
      案。期間幾經法官多所勸諭，故達成訴訟上和解。
    (二)據該和解筆錄所載，原告必須於98年2月10日之前將系爭
      不動產之所有權移轉至被告指定之人名義，同時並應辦妥
      承擔或清償系爭不動產抵押權之債務，否則該不動產所有
      權即歸屬被告所有。原告起訴狀所稱：「原告業已取得京
      城銀行同意協助辦理轉貸及所有權變更登記事宜」云云，
      被告否認；參以其所提原證三之「申請書」，亦不過為原
      告單方面之申請書，此由其上第三點記載「…若貴行核准
      本人所申請之貸款金額…；反之，貴行若未核准本人所申
      請之貸款…」等語，即可證明抵押權人京城銀行根本未與
      原告達成債務承擔契約。何況原告從頭到尾均未提出任何
      書證為憑，而僅空頭白言，故其所稱曾多次要求被告辦理
      相關手續，除子虛烏有外，被告在無任何憑證可資審閱而
      為查核之情況下，豈有貿然應允辦理而不留辨明所述真偽
      與否之空間與道理。原告所提之「申請書」在本訴之前，
      被告從未見聞，而其律師函則為98年2月10日即和解筆錄
      所指期限之最後一日，且是趕在當日下午再為函達。至於
      函達亦未檢具該「申請書」或已取得銀行同意由他人承擔
      債務之書據，客觀以論，被告乃合理懷疑上開作為係出於
      臨時之假意而為，否則於時點上焉有如此急迫且巧合情事
      發生。
    (三)該和解筆錄所示：「並應辦妥承擔或清償上述不動產抵押
      權之債務」乙節，乃包括「變更登記」之完成辦理。因為
      系爭不動產之抵押債務人為被告，故為避免爭議，當辦及
      至此程度，然自始至終原告從未依約辦理。原告未完成上
      開和解筆錄應盡之義務，系爭不動產自已歸屬被告所有。
      從而原告所為請求，於法無據，應予駁回。
    (四)並聲明：1.原告之訴駁回；2.訴訟費用由被告負擔；3.如
      受不利判決，願供擔保，請准宣告免為假執行。
貳、得心證之理由：
  一以下事實為兩造所不爭執，並有相關訴訟資料在卷可證，足
    堪信為真實，本院即採為判決之基礎：
    (一)兩造於95年6月24日簽訂協議書，其內容為：「立協議書
      人：乙○○（以下簡稱甲方）、丙○○【甲○○、王麗珠
      】（以下簡稱乙方），茲因乙方之不動產經法院拍賣後，
      甲方同意以自己之名義，過戶乙方委託陳智文拍賣取得之
      不動產，經雙方並達成下列之條件。一乙方原有不動產：
      土地：台中市○○區○○段651地號…（甲○○、王麗珠
      持分各二萬分之978）；建物：台中市○○段5125建號…
      （所有權人：舜立建設股份有限公司）。二以上之不動產
      於民國87年由乙方提供擔保品，借款人：舜立建設股份有
      限公司向債權人台灣新光商業銀行（即原聯信商業銀行股
      份有限公司）借款新台幣壹億貳仟萬元整。並95年6月13
      日經台中地方法院中院慶民執94執九字第12660號拍賣由
      於陳智文先生取得不動產。三經乙方委託甲方之名義向陳
      智文先生買賣上述之不動產，並以甲方之名義，登記為所
      有權人。四甲方購買不動產時所需之資金新台幣捌仟萬元
      整，經乙方委託由甲方之名義向京城商業銀行借款支付於
      陳智文。……八甲方同意乙方在委託期間內，乙方可以自
      行處份（買賣或出租）不動產，處份期間甲方無條件配合
      辦理相關之文件及程序。九甲方同意委託期限自甲方取得
      不動產後至96年12月31日止。乙方在委託期限內未將不動
      產出賣於第三人或移轉於乙方之名下，該不動產之權利歸
      屬甲方所有。乙方無條件放棄不動產。」（此有該協議書
      影本在卷可證）
    (二)被告曾起訴請求原告二人交付系爭不動產之所有權狀（本
      院97年度訴字第2537號），兩造嗣於於97年11月17日成立
      訴訟上和解，其內容為：「壹、兩造合意將95年6月24日
      簽訂之協議書委託期限延長至98年2月10日止。貳、被告
      （指本件原告二人，下同）同意將坐落台中市○○區○○
      段（按係大新段之誤載）651地號及建號812門牌號碼文心
      路一段552號土地及建物所有權狀正本交付原告（指本件
      被告，下同）訴訟代理人林見軍律師保管，林見軍律師於
      上項期限內不得將土地及建物所有權狀正本交付予原告或
      設定抵押權或處分。如被告於前項委託期限內未將上述不
      動產所有權移轉至被告指定之人名義並承擔或清償上述不
      動產設定抵押權之債務，則上開不動產所有權歸屬原告所
      有。被告如於上項期限內辦理不動產所有權移轉登記及承
      擔或清償抵押債務，原告及原告訴訟代理人林見軍律師需
      無條件配合辦理。參、被告當庭交付第貳項所示不動產所
      有權狀正本兩份由原告訴訟代理人林見軍律師親收無訛。
      …。」（此有該和解筆錄影本在卷可證）
    (三)原告丙○○於98年1月20日向京城銀行台中分行申辦抵押
      貸款8,000萬元，其申明書說明謂：「一立申請書人丙○○以台中市○○區○○段651地號，面積：1122平方公尺
      ，持分：978/10000、建物：8125建號，門牌號碼：台中
      市○○區○○路一段552號，持分：全部及土地台中縣清
      水鎮○○○段菁埔小段158-1地號，面積：4142平方公尺
      ，持分：1980/6250、同段163地號，面積1920平方公尺，
      持分1980/6250及同段169-1地號，面積：7037平方公尺，
      持分：全部。做為抵押設定之擔保。二立申請書人願意依
      照就台中市南屯區之標的物於民國95年收件字號：空白字
      第341170號之抵押權設定之原授信金額及殘餘年限。三立
      申請書人另外以台中市南屯區之不動產出租予全德佛教文
      物之租金支票自民國98年07月份起之租金支票交由貴行保
      管。若貴行核准本人所申請之貸款金額，則租金支票由貴
      行託收作為償還貸款之本金及利息。反之，貴行若未核准
      本人所申請之貸款，則租金支票需無條件返還申請人。
      四申辦完成後申請人願意就台中市南屯區之不動產以信託
      方式受託登記於京城商業銀行股份有限公司。…」並以京
      城商業銀行股份有限公司台中分公司戊○○、地政士丁○○為見證人。（此有申請書影本在卷可證）
    (四)原告於98年2月10日以全律字第923號全民聯合法律事務所
      函通知被告，其說明二謂：「台端與丙○○及甲○○於97
      年11月17日在台灣台中地方法院達成訴訟上和解，約定丙○○及甲○○須於98年2月10日前將台中市○○區○○段
      第651地號土地暨建號8125門牌台中市○○路○段552號建
      物辦理所有權移轉登記至丙○○及甲○○所指定之人名下
      ，丙○○及甲○○在此段期間積極奔走，業經取得京城銀
      行同意辦理轉貸及所有權變更登記手續（須由丙○○及甲○○提供租金支票作為擔保），京城銀行台中分行戊○○
      經理，多次至乙○○家中洽辦理相關手續，台端拒不配合
      ，台端另與京城銀行台中分行戊○○經理約定於98年2月
      11日始願出面洽談，企圖造成丙○○及甲○○違反和解筆
      錄之效果。請台端理解，配合辦理相關手續對台端並無不
      利，否則如丙○○及甲○○不再繳交利息，則台端債信將
      受影響，對雙方均屬不利。請台端及訴訟代理人林見軍律
      師於函到後配合丙○○及甲○○至京城銀行台中分行辦理
      更換借款名義人及所有權移轉登記相關手續，若未遵守配
      合致生丙○○及甲○○權益受損，將依法訴追賠償。」（
      此有全民聯合法律事務所函影本在卷可證）
  二本件原告主張其將系爭不動產借名登記於被告名下，已於本
    院97年度訴字第2537號和解筆錄所示98年2月10日期限屆至
    前取得京城銀行台中分行同意協助辦理轉貸及所有權變更登
    記事宜，且該銀行戊○○經理並數次電話連絡及至被告家中
    洽商，但被告均拒不配合辦理，顯然係惡意以不正當行為促
    成條件成就，依民法第101條第2款規定，應視為條件不成就
    ，系爭不動產仍為原告所有，故請求被告應將系爭不動產之
    所有權移轉登記與原告。而被告則抗辯原告未與京城銀行台
    中分行達成債務承擔契約，其亦未曾看過該申請書；且依和
    解筆錄所示，原告應於期限前完成所有權之變更登記，惟原
    告未盡其義務，系爭不動產已歸被告所有等語。準此，本件
    應審究之爭點為：被告有無以不正當行為促成系爭和解筆錄
    所載「原告於委託期限內（至98年2月10日止）未將系爭不
    動產所有權移轉至原告指定之人名義並承擔或清償該不動產
    設定抵押權之債務」條件之成就？茲說明如下：
    (一)證人即京城銀行台中分行經理戊○○到庭具結證稱：「（
      問：依照申請書的格式記載，本件申請書是向京城商銀台
      中分行申辦抵押貸款新台幣八千萬元，該申請書有無送京
      城商銀辦理相關的借貸手續？）京城商銀有受理申請，在
      98年2月27日經由京城商銀核准在案，有寄發核准通知函
      給原告，本件申請案只有進行到總行核准為止，沒有後續
      的放款，雖然通知原告來辦理借款，但是可能有產權等問
      題原告遲未來辦理。（問：在98年2月10日之前你或京城
      商銀有無就本件申請案相關事項向被告徵詢？）有的。（
      問：就本案你們向被告徵詢後，其反應為何？）於98年2
      月6日我會同債權管理部吳經理、陳經理到被告家中與被
      告談論該案件，希望他們雙方可以好好處理本件，希望他
      們可以達成和解。（問：後來還有約時間到被告家中？）
      98年2月9日有打電話給被告想再去拜訪被告，但是被告稱
      其身體不適，過幾日後再談。（問：你與被告談論的幾次
      中，有無談到被告的抵押借款如何轉貸的事情？）我有告
      知被告我們有受理這案的事情，但是因為當時還沒有確定
      總行是否會核准，所以沒有談論到如何轉貸的問題，因為
      原告有提出本件申請，所以有解套的空間，希望雙方可以
      坐下來談談。（問：當時被告比較在意何事？）我感覺被
      告對原告比較不信任，從這件事情發生到調解，他們雙方
      對彼此的信任度不夠，故認為這件事情好像不是真的。（
      問：當初你在與被告接洽的過程中，有無提出剛剛鈞院提
      示的文件《指申請書》給被告過目？）沒有。（問：你在
      98年2月6日到被告家中時，有無向被告提到兩造的和解筆
      錄之相關事情？）兩造都知道我知道和解筆錄的事情。（
      問：你在98年2月9日打電話向被告表示要去拜訪，當時你
      要與被告談論何事？）98年2月6日我們去拜訪被告時，當
      時雙方沒有交集，所以98年2月9日時希望再將原告的訊息
      告知被告，被告說他身體不舒服，過幾天後再說，所以沒
      有具體告知被告有關原告的意思。」另證人丁○○到庭具
      結證稱：「（問：你為何會在該份申請書上簽名？）這是
      我與銀行談論的條件，該申請書也是我擬定的，是在與銀
      行達成共識後再正式提出申貸的申請，在提出該申請書之
      前的三個星期就開始談論該事。（問：你剛剛說在成立和
      解筆錄之後，丙○○告訴你他何時曾經找過被告要談論辦
      理移轉登記的事情？）98年2月初的時候丙○○有告訴我
      ，她去找過被告談論要辦理貸款的事情。（問：丙○○有
      無要你辦理移轉登記的作業？）丙○○有交代我辦理移轉
      契約送地政事務所的公契及向稅捐處辦理稅款的申報，今
      日有帶過來。過戶資料中的權利人是王薰毅，是原告甲○○的兒子。（問：該份資料丙○○何時要你做的？）丙○○告訴我，他有找被告談論本件事情即98年2月初左右，
      我當天就做好了。（問：在法院的和解筆錄，雙方簽立和
      解筆錄之後，原告有無找你要找其他的銀行辦理本件事情
      ？）有的，但是其他銀行均無法承辦本件案件，他們評估
      之後認為應該要找原來的銀行比較容易，因為他們認為金
      額過於龐大，而分行權限不夠且也不認識當事人，故才與
      京城銀行台中分行談。（問：你找其他銀行辦理的時間有
      多久？）從和解筆錄成立之後我們就積極的尋找，希望在
      98年2月10日之前可以達成。」（以上參見本院98年5月18
      日言詞辯論筆錄）。由上開證述內容，可知：
      1.原告於成立系爭和解筆錄後，始開始尋找銀行洽商系爭
        不動產之抵押債務轉貸事宜。惟無其他銀行願意辦理，
        始再與京城銀行台中分行洽談，雙方於達成一定共識後
        ，由證人丁○○於98年1月20日擬具申請書向京城銀行
        台中分行提出申請。
      2.京城銀行台中分行受理前開申請後，迨至98年2月27日
        始予核准。期間京城銀行台中分行經理戊○○曾與原告
        二人於98年2月6日至被告家中談論該案，但未出示申請
        書與被告，當時兩造對此事並無交集。嗣戊○○又於98
        年2月9日打電話給被告，希望將原告之訊息告知被告，
        被告表示其身體不舒服，過幾天後再說，因此其未具體
        告知被告有關原告之意思。
      3.原告丙○○於98年2月初有委託蔡建森辦理將系爭不動
        產所有權移轉登記與王薰毅（原告甲○○之子）之相關
        事宜。
    (二)被告依兩造於95年6月24日簽訂之協議書第九條約定，本
      已因原告於委託期限內（至96年12月31日止）未將系爭不
      動產出賣於第三人或移轉於原告名下而取得系爭不動產之
      所有權。嗣於本院97年度訴字第2537號交付所有權狀事件
      中，被告讓步將前開協議書之期限延長至98年2月10日，
      並約定如原告於98年2月10日前未將系爭不動產所有權移
      轉至原告指定之人名義並承擔或清償系爭不動產設定抵押
      權之債務，則該不動產將歸屬被告所有。原告二人既然曾
      因未履行協議書條件而致被告取得系爭不動產之所有權，
      於被告願意讓步而成立前開訴訟上和解時，自當更加謹慎
      履行該和解條件，以免重蹈覆轍而再次發生失權之憾事。
      茲系爭不動產不會歸屬被告所有之條件為：「原告須於98
      年2月10日前將系爭不動產移轉至其指定之人名義，並承
      擔或清償系爭不動產設定抵押權之債務」，而非「原告須
      於98年2月10日前『配合辦理』將系爭不動產移轉至其指
      定之人名義，並承擔或清償系爭不動產設定抵押權之債務
      之相關事宜」；且兩造於97年11月17日成立該訴訟上和解
      ，迄至98年2月10日為止共有85日，客觀上亦無不能完成
      上述條件之虞。惟原告二人迨至98年2月6日始與京城銀行
      台中分行經理戊○○至被告家中談論抵押權轉貸事宜，當
      日又未出具上開申請書予被告閱覽，亦未提出辦理所有權
      移轉登記之相關申請資料，如何能要求被告配合辦理？退
      步言之，縱使被告於當日同意配合辦理轉貸及所有權移轉
      登記事宜，惟因不動產所有權移轉登記尚須送件及核徵相
      關稅賦，客觀上顯然無法於4日內完成。況且，原告向京
      城銀行台中分行提出之轉貸申請，京城銀行總行迨至98年
      2月27日始予核准，故「原告須於98年2月10日前承擔或清
      償系爭不動產設定抵押權之債務」之條件能否成就，於98
      年2月10日前顯然亦屬未知；且戊○○亦證述與被告洽談
      當時，因未確定總行是否會核准，故沒有談論到如何轉貸
      之問題，僅因原告有提出本件申請，故認為有解套之空間
      等語。準此，縱認原告二人確有於98年2月10日前要求被
      告配合辦理轉貸及所有權移轉登記事宜，惟依辦理不動產
      移轉登記所須時程及京城銀行台中分行當時尚未核准轉貸
      申請觀之，原告顯然無法完成兩造於和解筆錄所約定「原
      告須於98年2月10日前將系爭不動產移轉至其指定之人名
      義，並承擔或清償系爭不動產設定抵押權之債務」之條件
      。
    (三)再者，京城銀行台中分行經理戊○○證稱其與原告二人於
      98年2月6日至被告家中談論該案，當時兩造對此事並無交
      集；又於98年2月9日打電話給被告，希望將原告之訊息告
      知被告，被告表示其身體不舒服，過幾天後再說，因此未
      具體告知被告有關原告之意思等語。依該證述內容，尚難
      認為被告有原告所指拒不配合辦理之情事。況且，原告未
      於98年2月10日前將系爭不動產所有權移轉至被告指定之
      人名義，並承擔或清償該不動產設定抵押權之債務，實係
      因原告未掌握相關條件事實之時程所致。從而原告主張被
      告以不正當行為促成系爭和解筆錄所載「原告於委託期限
      內（至98年2月10日止）未將系爭不動產所有權移轉至原
      告指定之人名義並承擔或清償該不動產設定抵押權之債務
      」條件之成就，不足採認。
  三綜上所述，原告既然於委託期限內（至98年2月10日止）未
    將系爭不動產所有權移轉至原告指定之人名義並承擔或清償
    該不動產設定抵押權之債務，則系爭不動產所有權已歸屬被
    告所有。從而原告請求被告應將系爭不動產移轉所有權登記
    與原告，為無理由，應予駁回。而原告陳明願供擔保聲請宣
    告假執行部分，因本訴經敗訴駁回，其假執行之聲請，已失
    所依附，應併予駁回。
  四本件事證已臻明確，兩造其餘攻擊防禦方法，核與判決結果
    不生影響，爰不逐一論述。
  五依民事訴訟法第78條、第85條第1項本文規定，本件訴訟費
    用應由敗訴之原告二人負擔。
中    華    民    國    98    年    5     月    27    日
                  民事第三庭    法  官  游文科
正本係照原本作成。
如對本判決上訴，須於判決送達後20日內向本院提出上訴狀。
中    華    民    國    98    年    5     月    27    日
                                書記官


司法院資訊處製作；財團法人民間司法改革基金會備份。
